臺灣新竹地方法院民事判決　　　　　　　 95年度訴字第827號
原　　　告　丙○○
　　　　　　甲○○
共　　　同
訴訟代理人　周春櫻律師
被　　　告　乙○○
法定代理人　丁○○
訴訟代理人　陳宏瑄律師
複 代 理人　戊○○○
上列當事人間第三人異議之訴事件，本院於民國96年6月14日辯
論終結，判決如下：
    主      文
原告之訴駁回。
訴訟費用由原告負擔。
    事實及理由
一、事實摘要：
(一)、原告主張：
１、按公同共有人之一，對於共有物之收回管理，非經其他共有
    人之同意，不得單獨行使管理權。其有就共有物之收回管理
    ，單獨行使管理權者，其他共有人之權利即受侵害，從而其
    他共有人即得基於公同共有權之作用，提起第三人異議之訴
    排除侵害，俾制止共有人單獨行使管理權向他人收回管理共
    有物，最高法院著有46年台上字第1473號裁判可參。揆諸首
    揭見解，凡共有人單獨行使管理權收回共有物，而與其他共
    有人意思相反時，此基於共有人內部關係而作成之判決，於
    分別共有情形下，亦應採取同一解釋，合先敘明。
２、經查，本院95年度執字第12140號執行案件，執行標的即坐
    落新竹縣北埔鄉○○段內大坪小段36之79、36之133地號土
    地（下稱系爭土地），乃原告與被告即執行債權人共有之土
    地，依民法第820條第1項「共有物，除契約另有訂定外，由
    共有人共同管理之。」應由全體共有人共同管理之。惟被告
    違反民法第820條第1項規定，單獨向本院聲請強制執行，揆
    諸首揭裁判，顯已侵害原告之共有權利。
３、又系爭土地已經另案起訴請求判決分割共有物，分割之結果
    ，除被告外，其他共有人之應有部分合計應足以涵蓋系爭土
    地上建築之廟宇，希望被告可以暫緩執行。為此，爰依強制
    執行法第15條規定提起本訴。並聲明：本院95年度執字第12
    140號執行程序應予撤銷。
(二)、被告則以：
１、有關原告主張最高法院46年台上字第1473號裁判應請原告提
    出該裁判之存在。再者，本件原告就系爭土地與被告間係分
    別共有關係，並非公同共有關係，此有土地登記謄本可證，
    自與原告所主張之裁判係就公同共有情形不同，而不能援用
    。
２、查被告依民法第821條「各共有人對於第三人，得就共有物
    之全部為本於所有權之請求。」規定對訴外人財團法人新竹
    縣五峰景德會（下稱五峰景德會）取得拆屋還地之確定判決
    ，依法執行，全無任何不法。蓋民法第820條規定「共有物
    ，除契約另有訂定外，由共有人共同管理之。」，原告並無
    同意訴外人五峰景德會使用之權，即便是原告就系爭土地為
    使用，若未經全體共有人同意，亦屬侵害他共有人之權利，
    而屬無權占有。
３、按所有人對於無權占有或侵奪其所有物者，得請求返還之，
    民法第767條前段有明文規定，被告均得對原告主張無權占
    有，而本於所有物返還請求權之規定，請求原告將系爭土地
    返還予原告及其他共有人全體，此有最高法院62年台上字第
    1803號裁判要旨「各共有人按其應有部分，對於共有物之全
    部雖有使用收益之權，惟共有人對共有物之特定部分使用收
    益，仍需徵得他共有人全體之同意，非謂共有人得對共有物
    之全部或任何一部有自由使用收益之權利，如共有人不顧他
    共有人之利益，而就共有物之全部或一部任意使用收益，即
    屬侵害他共有人之權利。」，又最高法院28年上字第2361號
    判例要旨「依民法第821條之規定，各共有人對於第三人，
    得就共有物之全部，為本於所有權之請求，此項請求權既非
    必須由共有人全體共同行使，則以此為標的之訴訟，自無由
    共有人全體共同提起之必要。」，再謝在全大法官所著民法
    物權論（上冊）第355頁所載「各共有人對於第三人，既得
    就共有物之全部，為本於所有權之請求，是此為共有人之權
    利，各共有人均得單獨行使此權利。至其他共有人之意思如
    何，均非所問。）縱令他共有人有反對之表示，仍得行使之
    。」由上開判決、判例要旨及學說見解，足徵被告單獨向法
    院聲請對訴外人五峰景德會返還土地之強制執行，並未違法
    ，本件原告以不同意被告對訴外人五峰景德會行使返還共有
    物權利為由，指被告對訴外人五峰景德會聲請強制執行係侵
    害其管理權云云，提起第三人異議之訴，誠無理由。
４、有關另案被告訴請就系爭土地為分割共有物事件，現仍由本
    院92年度竹調第134號案件審理中，雖原告主張除被告外，
    其他共有人合計之應有部分，足以涵蓋系爭土地上建物廟宇
    ，所以希望能暫緩執行云云。然本件訴外人五峰景德會占用
    系爭土地之應執行標的物面積達4955平方公尺，而參諸系爭
    土地之面積合計為9161平方公尺，則訴外人五峰景德會占用
    面積達百分之54，而被告之應有部分占百分之60，顯然該分
    割共有物之分割結果，仍不能免除訴外人五峰景德會還地之
    義務，更何況原告亦指出另案分割共有物訴訟因地政機關將
    道路部分劃歸單獨所有，所以在等修正測量圖將道路劃為共
    有。故具體正確之分割方案圖說迄未確認，若依原告所指面
    積已經可涵蓋廟宇部分，則土地分割時必須細分，但現行分
    割土地是為簡化土地所有關係，即禁止土地細分，且該案兩
    造所提出之分割方案就有7個，顯然無法在短期內達成共識
    ，何況分割結果並不必然依原告所言將地上物基地部分劃給
    其餘共有人。
５、按第三人就執行標的物有足以排除強制執行之權利者，得於
    強制執行程序終結前，向執行法院對債權人提起異議之訴，
    強制執行法第15條定有明文。又強制執行程序，首重迅速實
    現債權人之權利，不得隨意停止強制執行程序之進行。綜上
    所述，本件原告並無據以排除拆屋還地強制執行程序之權利
    。從而，原告依強制執行法第15條提起第三人異議之訴，請
    求撤銷本院95年度執字第12140號強制執行程序，洵屬無據
    等語置辯。並聲明：原告之訴駁回。
二、程序部分：
    按第三人就執行標的物有足以排除強制執行之權利者，得於
    強制執行程序終結前，向執行法院對債權人提起異議之訴，
    強制執行法第15條定有明文。又該條所謂強制執行程序終結
    ，係指對於執行標的物之強制執行程序終結而言。經查，本
    件被告前執本院90年度訴字第364號、台灣高等法院91年度
    上易字第385號民事判決及最高法院95年度台上字第1956號
    民事裁定，聲請本院95年度執字第12140號案件強制執行，
    請求訴外人五峰景德會拆屋還地，本院先以民國95年9月28
    日新院雲95執孔字第12140號執行命令限期命訴外人五峰景
    德會自動履行，訴外人五峰景德會未如期自動履行，本院並
    定95年12月8日上午9時45分許到場執行，嗣經原告於95年11
    月20日提起本件第三人異議之訴等情，業經本院依職權調閱
    95年度執字第12140號民事執行卷宗核閱無訛，是本院對於
    系爭土地所進行之強制執行程序既未終結，則原告於強制執
    行程序終結前主張對於系爭土地有管理權，提起本件第三人
    異議之訴，揆之上開規定，即無不合，先予敘明之。
三、兩造不爭執之事項：
(一)、兩造均為系爭土地之共有人之一，為分別共有關係，此有土
    地登記謄本1紙在卷可稽。
(二)、被告前對訴外人五峰景德會提起拆屋還地訴訟，並經本院以
    90年度訴字第364號、台灣高等法院91年度上易字385號判決
    訴外人五峰景德會應將無權占有系爭土地部分之地上物拆除
    ，返還予被告及其他共有人全體確定，被告並據此聲請強制
    執行，此經本院依職權調閱95年度執字第12140號民事執行
    卷宗查明屬實。
四、本院之判斷：
(一)、按第三人就執行標的物有足以排除強制執行之權利者，得於
    強制執行程序終結前，向執行法院對債權人提起異議之訴，
    強制執行法第15條定有明文。而所謂就執行標的物有足以排
    除強制執行之權利者，係指對於執行標的物有所有權、典權
    、留置權、質權存在情形之一者而言，最高法院44年台上字
    第721號判例意旨參照。又按民法第821條規定，各共有人對
    於第三人得就共有物之全部為本於所有權之請求，此項請求
    權，既非必須由共有人全體共同行使，則以此為標的之訴訟
    ，自無由共有人全體共同提起之必要，惟請求返還共有物之
    訴，依民法第821條但書之規定，應求為命被告向共有人全
    體返還共有物之判決，司法院院字第1950號解釋意旨供參。
(二)、查被告為系爭土地共有人之一，應有部分為50分之30，前以
    訴外人五峰景德會無權占有系爭土地為由，訴請訴外人五峰
    景德會拆除系爭土地之地上物，並返還系爭土地予被告及其
    他共有人全體，業經本院以90年度訴字第364號、台灣高等
    法院91年度上易字第385號民事判決判處訴外人五峰景德會
    應將無權占有之地上物拆除，返還系爭土地予被告及其他共
    有人全體一節，有本院90年度訴字第364號、台灣高等法院9
    1年度上易字第385號民事判決、最高法院95年度台上字第19
    56號民事裁定各1份附於本院95年度執字第12140號民事執行
    卷宗可考，兩造對此亦不爭執，自堪信為真實，是被告執該
    確定之終局判決作為執行名義，聲請本院為強制執行程序，
    於法自屬有據，先予敘明。
(三)、又按共有物，除契約另有訂定外，由共有人共同管理之，固
    為民法第820條第1項所明定。查本件被告所據以聲請強制執
    行之執行名義，既係命訴外人五峰景德會應將無權占有之地
    上物拆除並返還系爭土地予被告及其他共有人全體，原告並
    為系爭土地之共有人之一，此有土地登記謄本1紙供參，且
    為兩造所不爭執，堪信為真，是本件強制執行之結果，系爭
    土地若未有分割或訂定分管契約之情形，仍為全體共有人所
    共有，依上開規定，自應由共有人全體共同管理之，無待自
    明，對於原告就系爭土地之管理權不生妨害，是原告主張被
    告聲請本件強制執行程序，已侵害其共同管理權云云，殊嫌
    無據，不足憑採。
(四)、從而，原告對於系爭土地之管理權，自不因本件強制執行程
    序之結果而受侵害，其主張對於系爭土地有足以排除強制執
    行之權利，依強制執行法第15條規定，提起本件第三人異議
    之訴，請求將本院95年度執字第12140號強制執行程序予以
    撤銷，洵屬無據，礙難准許，為無理由，應予駁回。
五、本件事證已臻明確，兩造其餘主張及舉證，經審酌與判決結
    果尚不生影響，均不另論述，併予敘明。
六、結論：本件原告之訴為無理由，依民事訴訟法78條，判決如
    主文。
中　　華　　民　　國　　96　　年　　6 　　月　　28　　日
                  民事第一庭    法　官　蔡欣怡
以上正本係照原本做成。
如對本判決上訴，須於判決送達後20日內向本院提出上訴狀。
中　　華　　民　　國　　96　　年　　6 　　月　　28　　日
                                書記官  戴家旭
